臺灣雲林地方法院民事判決　　　　　　　94年度簡上字第55號
上　訴　人　丙○○○○○○○○
訴訟代理人　黃翎芳律師
複代理人　　陳姝樺律師
　　　　　　江銘栗律師
被上訴人　　丁○○○○○○○○○
訴訟代理人　吳昆浦律師
　　　　　　甲○○
上列當事人間請求給付貨款事件，上訴人對於中華民國94年8 月
31日臺灣雲林地方法院斗六簡易庭94年度六簡字第123 號第一審
判決提起上訴，本院於96年3 月14日言詞辯論終結，判決如下：
    主    文
上訴駁回。
第二審訴訟費用新台幣陸仟柒佰零陸元由上訴人負擔。
    事實及理由
一、被上訴人於原審起訴主張：被上訴人前於民國93年4 月2日
    與上訴人簽訂承攬契約，由被上訴人將位於雲林縣虎尾鎮○
    ○路○ 段418 號「美樂迪KTV 」新建工程之水電工程部分，
    以總價新台幣（下同）135 萬元，委由上訴人承攬施作。工
    程結束後，被上訴人經核算付款情形，計分別在93年（以下
    均為93年）4 月2 日支付現金10萬元、5 月5 日票款20萬元
    、5 月31日現金30萬元、6 月27日現金30萬元、7 月30日票
    款30萬元、9 月6 日現金10萬元、9 月30日票款20萬元及12
    月11日現金5 萬元，合計為155 萬元，始發現溢付上訴人工
    程款20萬元，經向上訴人請求，上訴人卻拒不返還該溢收款
    項。上訴人雖以伊於93年6 月27日，僅收受由被上訴人之配
    偶即甲○○所簽發日期為93年7 月30日、面額30萬元之支票
    1 紙，而未收受現金30萬元等情置辯，然因被上訴人於付款
    時，如以現金支付，則由上訴人於現金支出傳票上簽收；如
    以支票支付，則由上訴人於票頭上簽收。本件上訴人既在現
    金支出傳票上簽收，且當日甲○○另交付上訴人7 月30日之
    遠期支票，亦經上訴人之配偶即廖麗君提示兌領，足見6 月
    27日當日，上訴人確分別收受30萬元之現金及支票無訛。被
    上訴人已溢付工程款，並未積欠上訴人工程款，是上訴人反
    訴請求被上訴人給付工程款10萬元為無理由等語。
    並於原審聲明：(一)本訴部分：上訴人應給付被上訴人20萬元
    ，及自起訴狀繕本送達翌日起至清償日止按年息百分之五計
    算之利息。(二)反訴部分：駁回上訴人之反訴。
二、上訴人於原審則以：上訴人於收受被上訴人支付之工程款時
    ，雖然收現金時是於現金支出傳票上簽收，收支票時是於票
    頭上簽收，但在被上訴人未攜帶支票簿時，則改由上訴人在
    現金支出傳票上簽收支票，亦即於現金支出傳票上之簽收，
    並非一定簽收現金。本件被上訴人之配偶甲○○在93年6 月
    27日交付支票予上訴人時，上訴人因未看清文件即予簽收，
    上訴人確實僅收受面額30萬元之支票1 紙，並未有現金。倘
    上訴人在當日有收受30萬元之現金，則上訴人又何需因資金
    週轉問題，而向被上訴人之父親即李清薰借調10萬元。況於
    上訴人之現金帳冊內，亦無6 月27日有收受現金30萬元之記
    載，可見上訴人在93年6 月27日並未收受現金等語，資為抗
    辯。再核算上訴人收受之工程款總額僅125 萬元，尚短少10
    萬元，而上訴人所承攬之本件工程既已施作完成，則被上訴
    人自應依約給付所欠之工程款，爰提起反訴請求被上訴人給
    付等語。
    並於原審聲明：(一)本訴部分：駁回被上訴人之起訴。(二)反訴
    部分：被上訴人應給付上訴人10萬元，及自反訴狀繕本送達
    翌日起至清償日止按年息百分之五計算之利息。
三、原審就本訴部分，判決上訴人應給付被上訴人20萬元，及自
    94年6 月1 日起至清償日止按年息百分之五計算之利息；反
    訴部分，則判決駁回上訴人之反訴。上訴人不服，提起上訴
    ，除援用原審之陳述及舉證外，補稱：系爭93年6 月27日之
    現金支出傳票，其抬頭固記載「現金支出傳票」字樣，但其
    內容，於會計科目則記載「水電工程款」、金額「300000」
    、「吳友倫」、「收訖」，並無上訴人有收訖「現金」之記
    載，此對照被上訴人所提日期為「93年9 月6 日」之現金支
    出傳票，於摘要欄明確記載「領現金款」、金額「100000」
    ，可見於現金支出傳票上簽收，並不表示即屬簽收現金，否
    則上開另紙現金支出傳票即無記載「領現金款」之必要。按
    此，被上訴人所提之系爭現金支出傳票，充其量僅能證明當
    日上訴人有收受支票，而不能證明上訴人有收受現金一事。
    又本件被上訴人固主張支付現金係由上訴人於現金支出傳票
    上簽收，交付支票則由上訴人於支票票頭簽收等語，但從被
    上訴人所提另紙日期為「93年5 月31日」之現金支出傳票，
    其上亦記載被上訴人於「93年5 月5 日」以支票支付第二期
    工程款20萬元在內，由此足以反證被上訴人所謂現金支出傳
    票一定簽收現金一節並不實在。再上訴人於原審曾請求命被
    上訴人提出93年7 月30日之支票票頭，以證明上訴人確未在
    該票頭上簽收一情，然被上訴人該支票簿竟恰失竊而未能提
    出，對此無法舉證之不利益，本應由被上訴人負擔，惟原審
    卻將未能舉證之不利益結果歸諸上訴人，實有不當。另按諸
    工程慣例及本件工程進度，倘93年6 月27日上訴人係收受現
    金及支票各30萬元，則截至當日上訴人即共收受工程款120
    萬元，已佔全部工程款135 萬元之百分之88.88 ，與工程付
    款慣例顯然不符。況依該工程之監工即證人李日盛於原審亦
    證稱：上訴人於93年6 月份，係表示要請款30萬元等語。於
    此情形，被上訴人如能按期如數給付已屬難得，又豈有溢付
    1 倍工程款之理。再者，被上訴人及其配偶甲○○分別設於
    第一商業銀行股份有限公司斗六分公司（以下簡稱：第一銀
    行斗六分公司）及華南商業銀行股份有限公司斗六分公司（
    以下簡稱：華南銀行斗六分公司）之帳戶，於93年6 月間，
    亦未有提領30萬元現金之紀錄，被上訴人既未提領現金30萬
    元，由此益見上訴人在93年6 月27日確無收受30萬元現金之
    事實。並聲請訊問承包上開「美樂迪KTV 」新建工程之包商
    即證人乙○○、己○○、戊○○，及請求命被上訴人提出上
    開93年5 月5 日及同年9 月30日以支票支付時之票頭，另請
    求調閱被上訴人所述遭搶期間之警方報案紀錄簿原本為證等
    語，資為抗辯。
    並於本院聲明：(一)本訴部分：1.原判決廢棄。2.被上訴人於
    第一審之訴駁回。(二)反訴部分：1.原判決廢棄。2.被上訴人
    應給付上訴人10萬元，及自反訴狀繕本送達翌日起至清償日
    止按年息百分之五計算之利息。
四、被上訴人對於上訴人之上訴，除援用原審之陳述及舉證外，
    補稱：被上訴人於原審即主張93年6 月27日給付上訴人之現
    金30萬元，並非領自銀行，是93年6 月間，被上訴人及甲○
    ○未自上開帳戶提領現金一事，仍不足以為有利於上訴人之
    認定。至於上訴人請求命被上訴人提出票頭一節，因該等票
    頭已遭搶奪而不存在，被上訴人自無法提出等語。
    並於本院聲明：如主文第一項所示。
五、兩造不爭執之事實：
  (一)被上訴人所提兩造於93年4 月2 日簽訂之工程契約書為真正
    ；又本件承攬工程已完工。
  (二)上訴人於93年6 月27日收受被上訴人經由其配偶甲○○交付
    93年7 月30日、面額30萬元之遠期支票1 紙，該支票並經上
    訴人之配偶廖麗君提示兌領。
  (三)被上訴人所提之現金支出傳票為真正。
六、本件爭點：
    上訴人於93年6 月27日係分別收受30萬元之現金及面額30萬
    元之遠期支票1 紙？抑或僅收受支票，而未收受30萬元之現
    金？
七、得心證之理由：
  (一)按當事人主張之事實，經他造於準備書狀內或言詞辯論時或
    在受命法官、受託法官前自認者，無庸舉證；當事人於自認
    有所附加或限制者，應否視有自認，由法院審酌情形斷定之
    。民事訴訟法第279 條第1 、2 項分別定有明文。又當事人
    於審判上所為不利於己之自承（自認），有拘束該當事人之
    效力，法院自應據為認定事實及裁判之基礎。最高法院有18
    年上字第2836號判例可循。再按構成私法關係之法律事實，
    有常態與變態事實之分，主張常態事實者，就其事實不負舉
    證責任；反之，主張變態事實者，就其事實負舉證責任（最
    高法院78年度台上字第2392號判決、吳明軒著「中國民事訴
    訟法」（中冊）89年9 月修訂5 版第840 頁參照）。
  (二)本件被上訴人主張於93年4 月2 日將上開「美樂迪KTV 」之
    水電工程交由上訴人承攬一節，業據其於原審提出工程契約
    1 件為證，並為上訴人所不爭執，被上訴人此部分之主張，
    自屬真實。又被上訴人主張其對於工程款之給付，於給票及
    給現金之簽收方式不同，給票於票頭上簽收，支付現金時於
    現金支出傳票上簽收；並於93年6 月27日給付上訴人現金30
    萬元及交付93年7 月30日、面額30萬元之遠期支票1 紙予上
    訴人等節，業據被上訴人於原審提出93年6 月27日之現金支
    出傳票及該93年7 月30日之支票正反面影本為證。上訴人對
    該現金支出傳票為真正，及已提示兌領上開支票等情，均自
    認無訛，惟以上開情詞置辯。經查：上訴人對於被上訴人主
    張之付款簽收情形，於原審自承：「拿現金時會簽在傳票上
    ，拿支票時簽在票頭，但有時拿支票時也會簽在傳票上，因
    為他們沒有把支票簿帶在身邊，就會讓我簽在傳票上。」等
    語（見原審卷第34頁），亦即上訴人自認被上訴人主張付款
    時之簽收情形，係「拿票簽票頭、拿現金簽傳票」之事實，
    僅抗辯有例外情形存在。參諸亦承包被上訴人上開「美樂迪
    KTV 」部分工程之包商即證人戊○○、乙○○於本院分別結
    證稱：「第一次拿現金在支出傳票上簽名，拿支票部分，印
    象中都是在票頭上簽名，沒有在支出傳票上簽名」、「『（
    受命法官問：支票如何收？）都當面拿……好像是票頭上簽
    名』、『（受命法官問：現金是李甲二拿給你？）是李甲二
    妹妹拿給我，而李甲二也在場，簽收是在傳票上簽名。』」
    等語（見本院卷第86頁、第87頁及反面），亦即被上訴人與
    承攬人間就本件工程款之給付簽收情形，「拿票簽票頭、拿
    現金簽傳票」係屬常態事實，應堪認定。本件上訴人辯稱系
    爭93年6 月27日之「現金支出傳票」係簽收「支票」一事，
    係屬變態事實，復為被上訴人否認，而上訴人又未能舉證以
    實其說，自難採信。據此，被上訴人主張上訴人於93年6 月
    27日收受現金30萬元一節，自堪信為真實。
  (三)至於上訴人其餘置辯，經查：
  1.上訴人雖謂「93年5 月31日」之現金支出傳票，於會計科目
    所載之第一期款20萬元為支票，再對照「93年9 月6 日」之
    支出傳票於摘要欄特別記載「領現金款」，顯見於現金支出
    傳票上之簽收，並不表示即屬簽收現金等語。惟查上開「93
    年5 月31日」之現金支出傳票，固於「會計科目」欄記載有
    「第一期款20萬元」1 項，但仍同時記載「訂金10萬元」、
    「第二期款30萬元」等項，且從其「摘要」欄係記載「第二
    期款」，於「金額」欄則記載「300000元」，並由上訴人於
    金額下簽收一節（見原審卷第11頁），足認「93年5 月31日
    」之現金支出傳票，所簽收者係第二期款現金30萬元，而未
    包括被上訴人於之前已支付之訂金10萬元及第一期款支票20
    萬元，否則於該傳票上之金額應為60萬元，而非30萬元，可
    徵綦詳。另上開「93年9 月6 日」之支出傳票，雖於「摘要
    」欄記載「領現金款」等字（見原審卷第15頁），但參諸另
    紙「93年12月11日」之支出傳票，於「摘要」欄亦僅記載「
    水電阿崙提」，再由上訴人簽收，亦未記載「領現金款」等
    字（見原審卷第15頁），而上訴人亦不爭執當次係領現金。
    按此，足認於現金支出傳票上有無記載「領現金款」等字，
    並不影響領現金事實之存在。是上開各紙支出傳票記載之差
    異，並不足資為有利上訴人之認定。
  2.兩造於本件工程契約第4 條工程期限約定：「本工程應於雙
    方簽約後10日內開工，並於90工作天內完成」，有被上訴人
    所提之該契約書在卷可稽（見原審卷第7 頁），參諸本件契
    約係於93年4 月2 日簽訂，則兩造應係預定於93年7 月中完
    工，如屆時未全部完工，亦應屬工程尾聲。此從兩造均不爭
    執被上訴人係於93年8 月8 日開幕試賣一節（見原審卷第35
    頁），益證綦詳。上訴人雖謂被上訴人如於93年6 月27日給
    付現金及票款各30萬元，則已佔全部工程款135 萬元之百分
    之88.88 ，與工程付款慣例顯然不符云云。但如上所述，該
    工程進行至93年6 月27日已近預定之完工階段；再者，被上
    訴人所交付之支票，係93年7 月30日之遠期支票，並非上訴
    人即時可得提示，顯見該支票係用以支付93年7 月份之工程
    款。準此，被上訴人於近完工階段付清大部分之工程款，與
    工程慣例並無違背。是上訴人此部分之辯解，亦無可採。
  3.上訴人雖另以被上訴人及其配偶甲○○之銀行帳戶，於93年
    6 月27日前並無提領30萬元現金之情形，且伊如於當日有收
    受30萬元現金，自無向被上訴人之父李清薰借調10萬元之理
    等語置辯。查被上訴人及其配偶甲○○分別設於第一銀行斗
    六分公司、華南銀行斗六分公司之帳戶，於接近93年6 月27
    日之際，未有提領30萬元現金之事實，固有該等銀行函覆本
    院之往來明細資料在卷可參（見本院卷第103 頁至第110 頁
    ），惟勾稽上開往來明細資料與被上訴人於「93年4 月2 日
    」、「93年5 月31日」、「93年9 月6 日」及「93年12月11
    日」等數次支付現金予上訴人之期間，被上訴人及其配偶甲
    ○○設於上開銀行之帳戶，亦無相應之現金提領資料。按此
    ，上開帳戶應非被上訴人唯一之資金來源帳戶。是上訴人以
    該等帳戶未有相應之現金提領情事，即謂伊於93年6 月27日
    未受領30萬元現金一節，亦屬無據。再上訴人之向李清薰借
    調10萬元，與被上訴人之給付系爭現金，係屬二事。況上訴
    人本身經營水電行，須支付材料貨款及員工薪資乃事所當然
    ，則上訴人於93年6 月27日之際，究需多少資金週轉，無人
    知悉，是否於受領30萬元現金後，即無借調10萬元之必要，
    上訴人並未舉證證明。準此，上訴人之向訴外人李清薰借貸
    一事，亦無足資為上訴人有利之認定。
  4.至於上訴人請求被上訴人提出票頭一節，由於被上訴人於本
    件訴訟前，即因於93年8 月13日遭遇搶奪而滅失，有本院向
    雲林縣警察局虎尾分局虎尾派出所調取之「員警工作記錄簿
    」原本可參。衡諸當時上訴人所承攬之本件工程尚未完工，
    被上訴人對全部之工程款尚未核算，此從被上訴人迄至93年
    12月11日仍支付上訴人工程款5 萬元可徵甚明，被上訴人當
    無預知兩造日後將因工程款付款情形肇生爭議，而預作準備
    。準此，被上訴人所稱票頭因遇搶而滅失一節，應屬可信。
    又本件如上所述，上訴人就「收受支票，卻於現金支出傳票
    上簽收」之變態事實，應負舉證責任，則就此事實未能舉證
    之不利益，原審分配由上訴人負擔，於法並無不當。
  (四)本件被上訴人所給付上訴人之工程款，計93年4 月2 日現
    金10萬元、5 月5 日票款20萬元、5 月31日現金30萬元
    、6 月27日現金30萬元、7 月30日票款30萬元、9 月
    6 日現金10萬元、9 月30日票款20萬元及12月11日現金
    5 萬元，合計為155 萬元（計算式：100,000 ＋200,000 ＋
    300,000 ＋300,000 ＋300,000 ＋100,000 ＋200,000 ＋50
    ,000 ＝1,550,000），有被上訴人所提付款明細表在卷可稽
    ，且上訴人對於支票部分均經提示兌領一節，亦不爭執，再
    其中93年6 月27日之現金30萬元部分，亦經認定上訴人確有
    收受，則被上訴人主張扣除全部工程款135 萬元後，已溢付
    20萬元，並未積欠上訴人工程款一節，堪以認定。
八、綜上所述，本件被上訴人之主張為可採，上訴人所辯均無足
    取。從而，被上訴人依不當得利之法律關係請求上訴人返還
    20萬元，並自起訴狀繕本送達翌日（即94年6 月1 日）起至
    清償日止按年息百分之五計算之利息，為有理由。至於上訴
    人反訴請求被上訴人給付10萬元，及自反訴狀繕本送達翌日
    起至清償日止按年息百分之五計算之利息，則於法無據，不
    應准許。原審亦本此意旨，就本訴部分，判決上訴人應為上
    開給付，並依職權宣告假執行；就反訴部分，判決駁回上訴
    人之請求，於法均無不合。上訴意旨猶執前詞指摘原判決不
    當，求予廢棄，為無理由，應予駁回。
九、本件事證已臻明確，兩造其餘攻擊防禦方法及舉證，核與判
    決結果無影響，爰不另予一一論列。
十、據上論結，本件上訴為無理由，依民事訴訟法第436 條之1
    第3 項、第449 條第1 項、第78條，判決如主文。
中　　華　　民　　國　　96　　年　　3   　月　　28　　日
                  民事第二庭    審判長  林秋火
                                法  官  蔡碧蓉
                                法  官　陳銘壎
以上正本係照原本作成。
不得上訴。
中　　華　　民　　國　　96　　年　　3   　月　　28　　日
                                書記官  王秀如
